---
title: "Relatório"
author: "João Felipe Marques"
output: html_document
---

```{r setup, include = F}
knitr::opts_chunk$set(echo = T)
library(ggplot2)
library(reshape2)
library(dplyr)
library(officer)
library(infer)
library(readr)
library(tidyr)
library(readxl)
library(usethis)
```

## Indicadores de Segurança Pública e Ideologia Política

Utilizando dados provenientes do Anuário Brasileiro de Segurança Pública e dos estudos sobre ideologia política dos partidos brasileiros de Bolognesi (2022), comparo as médias de indicadores criminais em diferentes mandatos com as ideologias políticas.

```{r, include=FALSE}
# Carregando base de crimes do Anuário Brasileiro de Segurança Pública 
dados_crimes <- read.csv("/Users/jfmabs/Downloads/uf.csv.gz") %>%
  mutate(
    mandato = case_when(
      ano %in% 2011:2014 ~ "2011-2014",
      ano %in% 2015:2018 ~ "2015-2018",
      ano %in% 2019:2022 ~ "2019-2022",
      ano %in% 2023:2026 ~ "2023-2026",
      TRUE ~ NA_character_ # caso existam anos fora desses intervalos
    )
  ) %>%
  filter(!is.na(mandato)) %>%  # Filtrar casos de NA em 'mandato'
  mutate(across(everything(), ~ ifelse(. == 0, NA_character_, as.character(.))))

## Agregando as taxas criminais para a média dos 4 anos de cada mandato

crimes_agregados <- dados_crimes %>%
  group_by(sigla_uf, mandato) %>%
  mutate(across(where(is.numeric), ~ {
    x <- .x[!is.na(.x) & .x != 0 & !is.nan(.x)]
    if(length(x) == 0) NA else mean(x)
  }, .names = "mean_{.col}")) %>%
  ungroup()



## Criando um dataframe com nomes e siglas dos estados, para inserir na
## base de dados dos crimes

estados <- data.frame(sigla_uf = c("AC", "AL", "AP", "AM", "BA", "CE", "DF", "ES", "GO", "MA", "MT", "MS", "MG", "PA", "PB", "PR", "PE", "PI", "RJ", "RN", "RS", "RO", "RR", "SC", "SP", "SE", "TO"),
                      estado = c("Acre", "Alagoas", "Amapá", "Amazonas", "Bahia", "Ceará", "Distrito Federal", "Espírito Santo", "Goiás", "Maranhão", "Mato Grosso", "Mato Grosso do Sul", "Minas Gerais", "Pará", "Paraíba", "Paraná", "Pernambuco", "Piauí", "Rio de Janeiro", "Rio Grande do Norte", "Rio Grande do Sul", "Rondônia", "Roraima", "Santa Catarina", "São Paulo", "Sergipe", "Tocantins"))

crimes_agregados_estados <- crimes_agregados %>%
  left_join(estados, by = "sigla_uf")


## BRAZILIAN LEGISLATIVE SURVEY ----

## Nos dados dos partidos, coletado do BLS retirar casos mais antigos
## que 2009 


dados_partidos <- read_csv("/Users/jfmabs/Desktop/Dados/BLS9_full.csv") %>%
  filter(wave >= 2009) %>%
  select(lrclass, wave,
         lrpmdb, lrdem, lrpcb, lrpcdob, lrpds,
         lrpfl, lrpl, lrpp, lrpp_ppb, lrpps, lrpr, lrpsb, lrpsd, lrpsdb, lrpsol,
         lrpt, lrptb, lrsd, lrpsc, lrpros, lrpv, lrmdb, lrpsl, lrcid, lrrep,
         lrpode, lrnovo, lrpdt) %>%
  mutate_all(~ ifelse(. == -999.0, NA, .)) %>%
  mutate(wave = case_when(
    wave == 2009 ~ "2011-2014",
    wave == 2013 ~ "2015-2018",
    wave == 2017 ~ "2019-2022",
    wave == 2021 ~ "2023-2026",
    TRUE ~ as.character(wave)
  )) %>%
  mutate(across(everything(), ~ ifelse(is.nan(.x) | .x == "NaN", NA_real_, .x))) %>%
  group_by(wave) %>%
  summarise(across(where(is.numeric), mean, na.rm = TRUE))

# Unindo dados do PMDB e MDB e excluindo a variável do PMDB

valores_PMDB <- dados_partidos$lrpmdb[1:3]

dados_partidos$lrmdb[1:3] <- valores_PMDB

media_por_wave <- dados_partidos %>%
  select(-lrpmdb, -lrrep)

# Mudando o nome das colunas pra algo que eu consiga entender bem


zucco_class_longo <- media_por_wave %>%
  rename(
    DEM = lrdem, 
    PCdoB = lrpcdob, 
    PL = lrpl, 
    PP = lrpp_ppb, 
    PPS = lrpps,
    PR = lrpr, 
    PSB = lrpsb, 
    PSD = lrpsd, 
    PSDB = lrpsdb,
    PSOL = lrpsol, 
    PT = lrpt, 
    PTB = lrptb, 
    SDD = lrsd,
    PSC = lrpsc, 
    PROS = lrpros, 
    PV = lrpv, 
    MDB = lrmdb,
    PSL = lrpsl, 
    CIDADANIA = lrcid,
    PODE = lrpode, 
    NOVO = lrnovo, 
    PDT = lrpdt
  ) %>%
  pivot_longer(
    cols = -wave,
    names_to = "partido",
    values_to = "ideologia_zucco"
  )


## BOLOGNESI ----

# Carregar dados da base de Bolognesi

bolognesi <- read.table("/Users/jfmabs/Desktop/Dados/BD_survey_partyideology_brasil_expert_2018_HARVARD_DV.tab", 
                        header = TRUE, sep = "\t", quote = "", fill = TRUE)

dados_governadores2 <- read_csv("/Users/jfmabs/Desktop/Dados/dados governadores2 - Página1.csv")

média_bolognesi <- bolognesi %>%
  summarise(across(everything(), mean, na.rm = TRUE))


# MESCLANDO BASES ----

## Unindo as bases com dados dos governadores, mandatos e partidos, com os períodos
## que correspondem às médias das taxas de crimes

crimes_governadores <- left_join(crimes_agregados_estados, 
                                 dados_governadores2, by = c("mandato" = "ano", 
                                                             "estado" = "estado")) %>%
  select(-sigla_estado, -ideologia_part, -apoio_gov)



# CORRIGINDO ERROS INICIAIS DOS BANCOS ----

## Os bancos não apresentaram os nomes e partidos dos governadores da PB, RR e AL
## provavelmente devido a um erro na codificação dos mandatos


crimes_governadores_corrigido <- crimes_governadores %>%
  mutate(
    governador = case_when(
      sigla_uf == "PB" & (mandato == "2011-2014" | mandato == "2015-2018") ~ "Ricardo Vieira Coutinho",
      sigla_uf == "PB" & (mandato != "2011-2014" & mandato != "2015-2018") ~ governador,
      sigla_uf == "AL" & mandato == "2011-2014" ~ "Teotônio Brandão Vilela Filho",
      sigla_uf == "AL" & mandato == "2015-2018" ~ "Renan Filho",
      sigla_uf == "AL" & (mandato != "2011-2014" & mandato != "2015-2018") ~ governador,
      sigla_uf == "RR" & mandato == "2011-2014" ~ "José de Anchieta Júnior",
      sigla_uf == "RR" & mandato == "2015-2018" ~ "Antonio Denarium",
      sigla_uf == "RR" & (mandato != "2011-2014" & mandato != "2015-2018") ~ governador,
      TRUE ~ governador
    ),
    partido = case_when(
      sigla_uf == "PB" & (mandato == "2011-2014" | mandato == "2015-2018") ~ "PSDB",
      sigla_uf == "PB" & (mandato != "2011-2014" & mandato != "2015-2018") ~ partido,
      sigla_uf == "AL" & mandato == "2011-2014" ~ "PSDB",
      sigla_uf == "AL" & mandato == "2015-2018" ~ "MDB",
      sigla_uf == "AL" & (mandato != "2011-2014" & mandato != "2015-2018") ~ partido,
      sigla_uf == "RR" & mandato == "2011-2014" ~ "PMDB",
      sigla_uf == "RR" & mandato == "2015-2018" ~ "PSL",
      sigla_uf == "RR" & (mandato != "2011-2014" & mandato != "2015-2018") ~ partido,
      TRUE ~ partido
    )
  )


## Os dados de bolognesi geraram uma base de dados com 80 colunas, em que
## cada coluna apresentava um partido e o valor da ideologia.
## Seria mais intuitivo transformar em uma base verticalizada, com uma coluna
## intitulada "partido" e outra "ideologia", para análise posterior

# INVERTENDO DADOS

bolognesi_invertido <- média_bolognesi %>%
  t() %>%
  as.data.frame() %>%
  setNames(.[1, ]) %>%
  slice(-1)


bolognesi_vertical <- média_bolognesi %>%
  pivot_longer(cols = everything(), names_to = "partido", 
               values_to = "valores_bolognesi")

crimes_governadores <- crimes_governadores %>%
  mutate(partido = case_when(
    partido == "PMDB" ~ "MDB",
    partido == "Progressistas" ~ "PP",
    TRUE ~ partido  # Manter os demais partidos como estão
  ))

# Simplificação dos partidos em bolognesi_vertical
bolognesi_vertical <- bolognesi_vertical %>%
  mutate(partido = case_when(
    partido == "Progressistas" ~ "PP",
    TRUE ~ partido  # Manter os demais partidos como estão
  ))

## Adicionamos uma coluna à base crimes_governadores, contendo o valor da
## ideologia por partido, de acordo com bolognesi.

gov.crim.ide <- merge(crimes_governadores, bolognesi_vertical, 
                      by = "partido", all.x = TRUE)


## Agora vou adicionar uma coluna nova no banco para a classificação
## do Cesar Zucco

gov_crim_ide_ideologia <- merge(gov.crim.ide, zucco_class_longo,
                                by.x = c("partido", "mandato"),
                                by.y = c("partido", "wave"),
                                all.x = TRUE) %>%
  mutate(across(where(is.numeric), ~ round(.x, 2)))


##  Retirando valores 0 da base para NA


## Teste de hipótese

ipeadata <- read_excel("/Users/jfmabs/Desktop/Dados/ipeadata[20-06-2024-10-18].xls")

populacao_long <- ipeadata %>%
  select(Sigla, Estado, "2014", "2018", "2022") %>%
  rename(sigla = Sigla) %>%
  pivot_longer(cols = starts_with("20"), names_to = "Ano", values_to = "Populacao") %>%
  mutate(Ano_modificado = case_when(
    Ano == "2014" ~ "2011-2014",
    Ano == "2018" ~ "2015-2018",
    Ano == "2022" ~ "2019-2022",
    TRUE ~ Ano  # Manter o valor original para outros casos
  )) %>%
  select(-Ano)  # Remover a coluna Ano, se ainda estiver presente 

populacao_long <- rename(populacao_long, ano = Ano_modificado)

populacao_crimes <- gov_crim_ide_ideologia %>%
  left_join(populacao_long, by = c("sigla_uf" = "sigla", "mandato" = "ano"))

taxas_crimes <- populacao_crimes %>%
  mutate(across(starts_with("quantidade_"), as.numeric)) %>%
  mutate(Populacao = as.numeric(Populacao)) %>%
  mutate(across(starts_with("quantidade_"), ~ . / Populacao * 100)) %>%
  select(partido, mandato, sigla_uf, valores_bolognesi, ideologia_zucco, despesa_empenhada_seguranca_publica, starts_with("quantidade_"))


taxas_crimes <- taxas_crimes %>%
  mutate(categoria_bolognesi = cut(valores_bolognesi, 
                                   breaks = c(0, 1.5, 3, 4.5, 5.5, 7, 8.5, 10), 
                                   labels = c("Extrema-Esquerda", "Esquerda", "Centro-Esquerda", "Centro", "Centro-Direita", "Direita", "Extrema-Direita")))
```
```{r, include=FALSE}
bootstrap_distribution <- taxas_crimes %>% 
  specify(response = quantidade_populacao_sistema_penitenciario) %>% 
  generate(reps = 1000) %>% 
  calculate(stat = "mean")
bootstrap_distribution

percentile_ci <- bootstrap_distribution %>% 
  get_confidence_interval(level = 0.95, type = "percentile")
percentile_ci

```
```{r, include=FALSE}
visualize(bootstrap_distribution) + 
  shade_confidence_interval(endpoints = percentile_ci)
```

## Hipótese testável

### Teste a hipótese enunciada na lista 4, usando, preferencialmente, algum dos modelos que vimos em sala.

- H1: Estados governados por políticos de direita apresentam maiores taxas de encarceramento.

```{r}
anova <- aov(quantidade_populacao_sistema_penitenciario ~ categoria_bolognesi, data = taxas_crimes)
summary(anova)
```

### Também é necessário verificar quais as diferenças de cada categoria, utilizando o teste Tukey

```{r}

tukey <- TukeyHSD(anova)
print(tukey)

```

## Explicação do teste

### Explique, de forma sucinta, a escolha do teste, suas potencialidades e limitações.

A ANOVA foi escolhida porque a hipótese proposta compara as médias de uma variável numérica (taxa de encarceramento dos estados) entre diferentes categorias de uma variável categórica (ideologia política dos governadores).

Contudo, a ANOVA por si só não é suficiente para rejeitar a hipótese nula. É necessário verificar se há uma diferença significativa entre as categorias da variável "categoria_bolognesi". Para isso, foi aplicado o teste de Tukey. Os resultados mostraram diferenças significativas entre os grupos Centro-Esquerda e Esquerda, e entre Direita e Esquerda.

Ainda assim, a distinção entre extrema-esquerda, esquerda e centro-esquerda (o mesmo ocorrendo com a direita) pode ter reduzido a capacidade explicativa do modelo. Agrupar as categorias de direita e esquerda em apenas duas variáveis poderia apresentar resultados mais robustos.